【裁判字號】    95,訴緝,63
【裁判日期】    950315
【裁判案由】    偽造文書等
【裁判全文】
臺灣臺中地方法院刑事判決              95年度訴緝字第63號
公  訴  人  臺灣臺中地方法院檢察署檢察官
被      告  乙○○○女  55歲.
選任辯護人  常照倫律師
被      告  陳瑞源
選任辯護人  常照倫律師
上列被告因偽造文書等案件，經檢察官提起公訴（93年度偵字第
14678號），本院判決如下：
    主    文
乙○○○連續行使偽造私文書，足以生損害於他人，處有期徒刑
拾月，臺灣土地銀行託收票據明細表上經辦簽章欄處偽造之陳其
昌印文貳枚、臺灣土地銀行豐農分行委託代收票據領回聲請書上
託收人姓名處偽造之甲○○○署押壹枚，均沒收。
陳瑞源無罪。
    犯罪事實
一、乙○○○與甲○○○（起訴書誤載為劉阿鳳）係好友，乙○
    ○○因向甲○○○借款，乃交付如附表編號一至八所示支票
    予甲○○○作為清償債務之用（其中附表編號一至四所示支
    票，係乙○○○向陳瑞源謊稱作為支付互助會會款之用，而
    要求陳瑞源開立，認定理由詳後），乙○○○並受甲○○○
    所託代為將前開八紙支票存入甲○○○於臺灣土地銀行豐農
    分行所開設之帳戶內，詎乙○○○因週轉困難，唯恐前開如
    附表編號一至四所示陳瑞源為發票人之支票退票，使陳瑞源
    知悉其向甲○○○借款一事，竟基於意圖為自己不法所有之
    概括犯意，先於九十二年一月二十八日，利用某不詳姓名之
    不知情成年人，偽造臺灣土地銀行不存在之行員陳其昌印章
    一顆，並於同日，在其位於臺中縣豐原市○○路八十五巷十
    五號住處，先在臺灣土地銀行託收票據明細表上填寫如附表
    編號一至四所示支票之資料，並於經辦簽章欄處偽造陳其昌
    之印文二枚，表明係「陳其昌」本人經辦之旨，而完成託收
    票據明細表私文書之偽造後，隨即持之向甲○○○佯稱已將
    甲○○○交付如附表編號一至四所示支票共四紙存入甲○○
    ○在臺灣土地銀行豐農分行開立之帳戶中而據以行使，足生
    損害於甲○○○、「陳其昌」，並將前揭四張支票，以變易
    持有為所有之意思，予以侵占入己，乙○○○亦旋將該偽造
    之陳其昌印章一顆丟棄，至如附表編號五至八所示支票，乙
    ○○○則仍於九十二年一月三十日將之存入甲○○○於臺灣
    土地銀行豐農分行所開設之帳戶內；嗣乙○○○因持續週轉
    困難，唯恐前開如附表編號五至八所示其本人為發票人之支
    票退票，復承續前開行使偽造私文書及侵占之犯意，於同年
    四月十七日（起訴書誤載為一月三十日），在臺灣土地銀行
    豐農分行某處，先在該分行委託票據領回聲請書上，填寫如
    附表編號五至八所示支票之資料，並於託收人姓名處偽造甲
    ○○○之署押一枚，並盜用甲○○○之印章，表明係「甲○
    ○○」本人聲請領回之旨，而完成委託票據領回聲請書私文
    書之偽造後，再持向土地銀行豐農分行不知情之行員以行使
    ，使該行不知情行員將乙○○○先前於九十二年一月三十日
    委託該分行代收如附表編號五至八所示之支票共四紙交付予
    乙○○○，足生損害於甲○○○，乙○○○再將該四張支票
    ，以變易持有為所有之意思，予以侵占入己，合計侵占支票
    票款新台幣（下同）一百四十一萬八千八百元（起訴書誤載
    為一百十四萬八千八百元）。
二、案經甲○○○訴由臺灣臺中地方法院檢察署檢察官偵查起訴
    。
    理    由
壹、有罪部分
一、上開犯罪事實，業據被告乙○○○於本院審理時坦承不諱，
    核與告訴人甲○○○指訴情節相符，復有臺灣土地銀行豐農
    分行豐農管字第○九二○○○○四七一號函、客戶票據明細
    查詢紀錄、託收票據明細表、委託代收票據領回聲請書各一
    紙附卷可稽，足見被告乙○○○自白與事實相符，應堪採信
    。本件事證明確，被告乙○○○前開犯行，堪以認定。
二、核被告乙○○○所為，係犯刑法第二百十六條、第二百十條
    之行使偽造私文書罪及同法第三百三十五條第一項之侵占罪
    。其偽造印章、印文及盜用印章乃係偽造私文書之階段行為
    ，偽造私文書之低度行為應為行使偽造私文書之高度行為所
    吸收，均不另論罪。被告乙○○○利用某不詳姓名之不知情
    成年人，偽造臺灣土地銀行不存在之行員陳其昌之印章，為
    間接正犯。其先後多次行使偽造私文書及侵占之犯行，均時
    間密接、犯罪構成要件相同，顯均係基於概括犯意反覆為之
    ，均應依連續犯之規定論以一罪，並加重其刑。又被告乙○
    ○○所犯行使偽造私文書及侵占二罪間，有方法、目的之牽
    連關係，係牽連犯，應依刑法第五十五條後段規定，從一重
    之行使偽造私文書罪處斷。公訴人雖未就被告乙○○○於同
    年四月十七日（起訴書誤載為一月三十日），在臺灣土地銀
    行豐農分行委託票據領回聲請書上，偽造甲○○○之簽名一
    枚，並盜用甲○○○之印章，表明係「甲○○○」本人聲請
    領回之旨，而完成委託代收票據領回聲請書私文書之偽造後
    ，再持向臺灣土地銀行豐農分行不知情之行員以行使之犯行
    提起公訴，然被告乙○○○此部分犯行分別與前開論罪科刑
    部分有連續犯之裁判上一罪關係及吸收犯之實質上一罪關係
    ，均為起訴效力所及，本院自應併予審理。爰審酌被告乙○
    ○○因週轉困難，擔心票據無法兌現，竟利用告訴人對其之
    信任心理，而為前開行使偽造私文書及侵占犯行，行為對告
    訴人所生損害非小，然於本院審理時坦承犯行，惟尚未與被
    害人達成和解，賠償被害人所受損害等一切情狀，量處如主
    文所示之刑，以示懲儆。又刑罰法令關於沒收之規定，有採
    職權沒收主義與義務沒收主義。職權沒收，指法院就屬於被
    告所有，並供犯罪所用或因犯罪所得之物，仍得本於職權為
    斟酌沒收與否之宣告，例如刑法第三十八條第一項第二款、
    第三款、第三項前段等屬之。義務沒收，又可分為絕對義務
    沒收與相對義務沒收二者。前者指凡法條規定「不問屬於犯
    人與否，沒收之」者屬之，法院就此等之物，無審酌餘地，
    除已證明毀滅外，不問屬於犯人與否或有無查扣，均應沒收
    之，例如刑法第二百條、第二百零五條、第二百零九條、第
    二百十九條、第二百六十六條第二項、毒品危害防制條例第
    十八條第一項前段等屬之；後者，供犯罪所用或因犯罪所得
    ，且以屬於被告所有者為限，始應予以沒收，例如毒品危害
    防制條例第十九條第一項前段、修正前著作權法（八十七年
    一月二十一日修正公布前之著作權法）第九十八條、肅清煙
    毒條例第十三條第一項是（最高法院八十九年度台上字第五
    六０五號裁判意旨參照），本案臺灣土地銀行託收票據明細
    表上經辦簽章欄處偽造之陳其昌印文二枚、臺灣土地銀行豐
    農分行委託代收票據領回聲請書上託收人姓名處偽造之甲○
    ○○署押一枚，均應依刑法第二百十九條之規定宣告沒收。
    又被告乙○○○於本院審理時，既自承偽造之陳其昌印章一
    顆業已丟棄而滅失，則既已滅失，爰不宣告沒收。
貳、無罪部分
一、公訴意旨另以：被告陳瑞源與乙○○○二人為夫妻，其二人
    與甲○○○係好友，被告陳瑞源、乙○○○二人為甲○○○
    處理託收票據事務，竟共同基於意圖為自己不法所有之犯意
    聯絡，於九十二年一月二十八日，以偽刻臺灣土地銀行（以
    下稱土地銀行）不存在之行員陳其昌印章，在土地銀行託收
    票據明細表上偽造陳其昌之印文二枚之方式，向劉阿鳳佯稱
    已將甲○○○交付其二人如附表編號一至四所示之支票，存
    入甲○○○在土地銀行豐農分行開立之帳戶中，足生損害於
    甲○○○；被告陳瑞源、乙○○○二人復於同年一月三十日
    ，將甲○○○交付其二人如附表編號五至八所示之支票存入
    甲○○○在土地銀行豐農分行開立之帳戶中，惟其二人又於
    同日將前開四張支票領出；被告陳瑞源、乙○○○二人將前
    揭八張支票，合計一百四十一萬八千八百元（起訴書誤載為
    一百十四萬八千八百元），以變易持有為所有之意思，予以
    侵占入己，因認被告陳瑞源亦涉有刑法第二百十六條、第二
    百十條之行使偽造私文書罪嫌及同法第三百三十五條第一項
    之侵占罪嫌。
二、按犯罪事實應依證據認定之，無證據不得認定犯罪事實。又
    不能證明被告犯罪者，應諭知無罪之判決，刑事訴訟法第一
    百五十四條第二項、第三百零一條第一項分別定有明文。又
    認定不利於被告之事實，須依積極證據，苟積極證據不足為
    不利於被告事實之認定時，即應為有利於被告之認定，更不
    必有何有利之證據。另按事實之認定，應憑證據，如未能發
    現相當證據，或證據不足以證明，自不能以推測或擬制之方
    法，以為裁判基礎；又認定犯罪事實，所憑之證據，雖不以
    直接證據為限，間接證據亦包括在內，然無論直接或間接證
    據，其為訴訟上之證明，須於通常一般之人均不致於有所懷
    疑，而得確信其為真實之程度者，始得據之為有罪之認定，
    倘其證明尚未達到此一程度，而有合理性懷疑之存在時，即
    無從為有罪之認定。再按告訴人之告訴，係以使被告受刑事
    追訴為目的，其指訴是否與事實相符，仍應調查其他證據，
    以資審認，必被害人所述被害情形，無瑕疵可擊，且就其他
    方面調查，又與事實相符，始足據為有罪判決之基礎，最高
    法院三十年上字第八一六號判例、四十年台上字第八六號判
    例、三十年上字第一八三一號判例、七十六年台上字第四九
    八六號判例及八十一年度台上字第三五三九號裁判分別著有
    明文可資參照。又刑事訴訟法第一百六十一條已於九十一年
    二月八日修正公布，其第一項規定：檢察官就被告犯罪事實
    ，應負舉證責任，並指出證明之方法。因此，檢察官對於起
    訴之犯罪事實，應負提出證據及說服之實質舉證責任。倘其
    所提出之證據，不足為被告有罪之積極證明，或其指出證明
    之方法，無從說服法院以形成被告有罪之心證，基於無罪推
    定之原則，自應為被告無罪判決之諭知（最高法院九十二年
    台上字第一二八號判例參照）。
三、公訴意旨認被告陳瑞源涉有前開犯行，主要係以告訴人甲○
    ○○之指訴，臺灣土地銀行豐農分行豐農管字第○九二○○
    ○○四七一號函、客戶票據明細查詢紀錄、託收票據明細表
    各一紙等資料為其論據，訊據被告陳瑞源則堅決否認涉有上
    開犯行，辯稱：上開行為均為被告乙○○○一人所為，伊並
    不知情等語。經查：本件向告訴人甲○○○借款及處理系爭
    支票之行為，均為被告乙○○○一人所為乙節，業據被告乙
    ○○○於本院審理時具結證稱：「（你向告訴人借錢，陳瑞
    源是否事先知情？）他不知道」、「（被告陳瑞源為何開票
    給甲○○○當償還用？）我有召集互助會，我都叫我先生開
    票，我先生就會開，他從來不會過問。他以為這些都是我支
    付互助會的款項」、「（本案你侵占支票、偽造文書等等情
    事，被告陳瑞源事先是否知情？）他不知道」等語，核與告
    訴人甲○○○於本院審理時具結證稱：「（錢何人向你借？
    ）乙○○○向我借的，我錢直接交給她本人」、「（開立本
    件支票，是擔保還是清償？）乙○○○向我借錢，她開票給
    我，是要還我錢」、「（何人提到拿支票給你清償？）被告
    乙○○○」、「（臺灣土地銀行豐農分行的存摺、印章交給
    乙○○○？）她提到要拿支票給我清償，我拿存摺、印章交
    給她本人。讓她去入庫」等語相符，堪信被告陳瑞源對於本
    案犯罪事實確實不知情，又被告乙○○○、陳瑞源於本院審
    理時當庭各書寫「豐原合庫」五次，經本院以肉眼比對結果
    ，被告乙○○○之筆跡與前開臺灣土地銀行託收票據明細表
    上「豐原合庫」之筆跡極為相近，而被告陳瑞源之筆跡則與
    之不符，益見被告陳瑞源確實未參與本案之侵占及偽造文書
    犯行。至公訴人固提出臺灣土地銀行豐農分行豐農管字第○
    九二○○○○四七一號函、客戶票據明細查詢紀錄、託收票
    據明細表各一紙等資料作為認定被告陳瑞源涉有前開犯行之
    犯罪證據，然上開資料亦均不足以證明被告陳瑞源有與被告
    乙○○○共同偽造私文書或侵占之犯行，併予指明。
四、綜上所述，本案顯缺乏足以證明被告陳瑞源有與被告乙○○
    ○共同行使偽造私文書及侵占之犯罪證據，此外復查無其他
    積極證據足資認定被告陳瑞源有何公訴人所指之行使偽造私
    文書及侵占犯行，揆諸首揭法條及裁判意旨，應認不能證明
    被告陳瑞源犯罪，依法應為被告陳瑞源無罪之諭知。
據上論斷，應依刑事訴訟法第二百九十九條第一項前段、第三百
零一條第一項前段，刑法第五十六條、第二百十六條、第二百十
條、第三百三十五條第一項、第五十五條、第二百十九條，罰金
罰鍰提高標準條例第一條前段，判決如主文。
中    華    民    國    95    年    3    月    15    日
                  刑事第十庭    審判長法  官  郭瑞祥
                                      法  官  黃家慧
                                      法  官  黃炫中
上正本證明與原本無異。
如不服本判決，應於送達後十日內向本院提出上訴狀（須附繕
本），上訴於台灣高等法院台中分院。
                                      書記官  黃珮華
中    華    民    國    95    年    3    月  15    日
附錄論罪科刑法條
中華民國刑法第216條
 (行使偽造變造或登載不實之文書罪)
行使第210條至第215條之文書者，依偽造、變造文書或登載不實
事項或使登載不實事項之規定處斷。
中華民國刑法第210條
 (偽造變造私文書罪)
偽造、變造私文書，足以生損害於公眾或他人者，處五年以下有
期徒刑。
中華民國刑法第335條
 (普通侵占罪)
意圖為自己或第 3 人不法之所有，而侵占自己持有他人之物者，
處五年以下有期徒刑、拘役或科或併科 1000 元以下罰金。
前項之未遂犯罰之。
  附表：
 ┌──┬────┬──────────┬───────┬─────────┬──────────┐
 │編號│發票人  │付款銀行            │票據號碼      │票面金額（新台幣）│ 到期日             │
 ├──┼────┼──────────┼───────┼─────────┼──────────┤
 │ 一 │陳瑞源  │合作金庫銀行豐原分行│0000000│十萬元            │九十二年六月五日    │
 ├──┼────┼──────────┼───────┼─────────┼──────────┤
 │ 二 │陳瑞源  │合作金庫銀行豐原分行│0000000│十二萬元          │九十二年十一月十日  │
 ├──┼────┼──────────┼───────┼─────────┼──────────┤
 │ 三 │陳瑞源  │合作金庫銀行豐原分行│0000000│十八萬元          │九十二年十一月十一日│
 ├──┼────┼──────────┼───────┼─────────┼──────────┤
 │ 四 │陳瑞源  │合作金庫銀行豐原分行│0000000│五萬八千八百元    │九十二年七月三十一日│
 ├──┼────┼──────────┼───────┼─────────┼──────────┤
 │ 五 │乙○○○│臺中縣豐原信用合作社│0000000│二十四萬元        │九十二年五月三十一日│
 ├──┼────┼──────────┼───────┼─────────┼──────────┤
 │ 六 │乙○○○│臺中縣豐原信用合作社│0000000│二十四萬元        │九十二年六月二十三日│
 ├──┼────┼──────────┼───────┼─────────┼──────────┤
 │ 七 │乙○○○│臺中縣豐原信用合作社│0000000│十八萬元          │九十二年六月二十七日│
 ├──┼────┼──────────┼───────┼─────────┼──────────┤
 │ 八 │乙○○○│臺中縣豐原信用合作社│0000000│三十萬元          │九十二年六月三十日  │
 └──┴────┴──────────┴───────┴─────────┴──────────┘


司法院資訊處製作；財團法人民間司法改革基金會備份。
